【裁判字號】    98,上訴,345
【裁判日期】    981222
【裁判案由】    懲治走私條例
【裁判全文】
臺灣高等法院高雄分院刑事判決         98年度上訴字第345號
上  訴  人  臺灣高雄地方法院檢察署檢察官
被      告  乙○○
被      告  甲○○
被      告  丙○○
前列三人共同
選任辯護人  楊雪貞律師
上列上訴人因被告懲治走私條例案件，不服臺灣高雄地方法院97
年度訴字第1740號中華民國98年2 月11日第一審判決（起訴案號
：臺灣高雄地方法院檢察署97年度偵字第15393 號），提起上訴
，本院判決如下：
     主  文
原判決撤銷。
乙○○共同私運管制物品進口逾公告數額，處有期徒刑柒月，緩
刑貳年，緩刑期間付保護管束，並應向該管檢察署指定之政府機
關、政府機構、行政法人、社區或其他符合公益目的之機構或團
體提供壹佰小時之義務勞務。
甲○○、丙○○共同私運管制物品進口逾公告數額，均處有期徒
刑陸月，緩刑貳年，緩刑期間均付保護管束，並均應向該管檢察
署指定之政府機關、政府機構、行政法人、社區或其他符合公益
目的之機構或團體各提供陸拾小時之義務勞務。
    事  實
一、乙○○為「旭財興3 號（編號：CT4-1274）」漁船船長，甲○○、丙○○為該漁船之船員，均明知魚類、甲殼類、軟體
    類其他水產無脊椎動物，係屬海關進口稅則第3 章所列物品
    ，又依行政院於民國97年2 月27日公告「管制物品項目及其
    數額」丙項第5 款規定：「一次私運原產地為大陸地區而未
    經主管機關公告准許輸入之海關進口稅則第1 章至第8 章所
    列物品之一項或數項，其總額由海關照緝獲時之完稅價格計
    算，超過新臺幣10萬元或重量超過1000公斤者」，為管制物
    品，且均明知中華民國船舶，非經主管機關許可，不得航行
    至大陸地區，竟共同基於私運管制物品進口逾公告數額及未
    經許可航行至大陸地區之犯意聯絡，於97年3 月22日上午7
    時5 分許，以捕魚為名，由高雄港第二港口中和安檢所報關
    出港後，於同年4 月4 日16時許，航行至北緯23度43分、東
    經117 度32分、位於中國大陸公告之領海基線向陸一側水域
    鄰近大陸地區福建省東山島之內水水域後，向真實姓名、年
    籍均不詳的中國大陸地區人士，取得約5391點26公斤之花蛤
    漁獲，3 人搬運花蛤至「旭財興3 號」漁船船艙內，嗣於同
    年4 月10日12時14分許駛離並於97年4 月11日下午1 時20分
    許，自高雄第二港口中和安檢所報關進港時，為行政院海巡
    署南部地區巡防局第五海岸巡防總隊人員要求將上開漁獲過
    磅稱重拍照，並向行政院農業委員會漁業署請求協助諮詢判
    定後，始悉上情，並扣得上開漁貨。
二、案經行政院海巡署南部地區巡防局第五海岸巡防總隊移送台
    灣高雄地方法院檢察署檢察官偵查起訴。
    理  由
壹、程序部分：
（一）按被告以外之人於審判外之陳述，雖不符前4 條之規定，
      而經當事人於審判程式同意作為證據，法院審酌該言詞陳
      述或書面陳述作成時之情況，認為適當者，亦得為證據，
      刑事訴訟法第159 條之5 第1 項定有明文。查：海巡署第
      五岸巡總隊綜合安檢所機漁船捕獲海瓜子、花蛤紀錄表、
      機漁船（含船員）進出港檢查表、高雄市未滿一百噸漁船
      出（進）港申請書、行政院農業委員會水產試驗所90年9
      月26日（90）農水試生字第902200660 號函、行政院農業
      委員會90年8 月1 日（90）農漁字第901321 239號函、高
      雄市政府建設局漁業處88年12月21日會議記錄、高雄區漁
      會魚市場魚貨交易計價單、行政院農業委員會漁業署97年
      7 月30日漁二字第0971216535號函及附件（補充漁船用油
      書、發票、漁業動力用油優惠油價標準沿革、行政院農業
      委員會96年1 月2 日農授漁字第0951323464號令、漁業動
      力用油供售作業要點、優惠漁業動力用油供售行政契約書
      範本、漁業動力用油購油手冊、漁業動力用油購油手冊申
      請書、補助油槽申請書、供油單位發現漁業人之航程紀錄
      器無法讀取傳真通報單、預供漁會所屬漁業動力用油申請
      書）、行政院農業委員會漁業署97年7 月4 日漁二字第09
      71215911號函、97年10月7 日漁二字第0971220817號函（
      警卷第21-24 頁、第27頁、第29頁、第31-33 頁，偵卷第
      7-8 頁、第29-34 頁，原審審訴卷第23-45 頁、第66-68
      頁）各1 紙，檢察官、被告乙○○、甲○○、丙○○及其
      等選任辯護人於本院審理中均明示同意列為證據，經本院
      審酌上開證據之取得過程並無瑕疵，又與待證事實具有關
      聯性，證明力亦非明顯過低，採為本案證據具有適當性，
      依刑事訴訟法第159 條之5 第1 項規定，得為證據。
（二）又傳聞法則乃對於被告以外之人於審判外之言詞或書面陳
      述，亦即針對被告以外之人於審判外以言詞或書面所為之
      供述證據所為之規範。卷附現場照片19張（警卷第34-43
      頁），乃以科學、機械之方式對於查獲當時之情況所為忠
      實且正確之紀錄，性質上並非供述證據，故無傳聞法則之
      適用，於此又查無不得為證據之狀況，自均具有證據能力
      ；卷附之船員證、漁船幹部船員執業證書、高雄市政府海
      洋局漁業執照（警卷第21-22 頁、第33頁）非屬供述證據
      ，無傳聞法則之適用。本院審酌其係於本案發生之前即取
      得之資料，又係以向政府申請之方式所取得，並無違法取
      得之情事，應有證據能力；卷附之漁船（貨）具領保管切
      結書（警卷第27頁），為被告自行製作，非屬傳聞證據，
      無傳聞法則之適用，復查無其他違法取得之情事，自應有
      證據能力。
（三）按刑事訴訟法第159 條之4 對於具有高度特別可信之文書
      ，在兼具公示性、例行性、可信性之原則下，雖屬傳聞證
      據，仍例外容許作為證據使用。因此，採取上開文書作為
      證據，應注意該文書之製作，是否係於例行性之公務或業
      務過程中，基於觀察或發現而當場或即時記載之特徵，本
      件辯護人主張無證據能力之海巡署岸巡第五總隊中和安檢
      所職務報告書（警卷第2 頁），為被告以外之人於審判外
      之書面陳述，屬於傳聞證據，且為本案發生後，由警員針
      對個案特定製作，並不具備公示性及例行性之要件，亦非
      第159 條之4 第3 款之文書，故不具有證據能力。
（四）再行政院農業委員會漁業署函及所附出海作業航跡資料，
      為儀器紀錄「再發億號」航跡、時間資料後機械列印而得
      ，而漁船裝設航程紀錄器（VDR ），係按行政院訂定之「
      漁業動力用油優惠油價標準」第5 條第1 項規定辦理，以
      紀錄其出海期間之作業時數據以核算漁業動力優惠用油量
      。而航程記錄器記錄航跡的原理是運用GPS 衛星定位的原
      理，利用天線接收衛星訊號來定位，以記錄經緯度位置及
      時間，並非供述證據，無傳聞法則之適用，且其取得並無
      不法，應有證據能力。
（五）按公務員職務上製作之紀錄文書、證明文書，除顯有不可
      信之情況外，亦得為證據，刑事訴訟法第159 條之4 第1
      款定有明文。此所謂「紀錄文書」，係指就一定事實加以
      記載之文書（例如戶籍謄本、不動產登記簿、前科資料紀
      錄表、收發文件紀錄簿及出入登記簿等是）；而所謂「證
      明文書」，則指就一定事實之存否而為證明之文書（例如
      印鑑證明、繳稅證明書、公務員任職證明、選舉人名簿等
      均屬之）。上述「紀錄文書」或「證明文書」，並不限於
      針對特定事件所製作。祇要公務員基於職務上就一定事實
      之記載，或就一定事實之證明而製作之文書，若其內容不
      涉及主觀之判斷或意見之記載，即屬於上述條款所稱文書
      之範疇。從而，警察人員為調查犯罪所製作之詢問筆錄，
      雖非屬於上開條款所規定文書之範圍，但基於警察行政上
      所製作之其他「紀錄」或「證明」文件，例如臨檢紀錄、
      路檢紀錄、受理報案登記簿、失竊證明、遺失物領據、扣
      押證明筆錄或其他性質相類之文書，則均在前開條款適用
      之範圍。依卷附第五海岸巡防總隊中和安檢所製作之「漁
      船載運漁產品是否自行捕獲諮詢表」（下稱「諮詢表」）
      所載查獲「漁船名稱」、「統一編號」、「總噸數」、「
      船員人數」、「查獲時間」、「查獲地點」、「作業天數
      」、「出港時間」、「出港港口」、「作業海域」、「漁
      具漁法及漁撈設備」、「查獲經過」、「查獲漁獲種類及
      數量」暨「請求事項」各欄內容以觀，均係公務員職務上
      對於一定事實所為之記載，並不涉及主觀判斷或意見，而
      該「諮詢表」之作用，係在請求行政院農業委員會漁業署
      對於查獲漁船上之漁貨是否自行撈獲加以鑑定，並記載查
      獲漁船之相關資訊，以供漁業署鑑定之參考，其上並載明
      「受文者」（農委會漁業署）、「發文單位」（第五海岸
      巡防總隊中和安檢所）、「聯絡人」（即中和安檢所所長
      ）、「電傳號碼」、「電傳文件編號」等項，依上述說明
      ，應屬於上述條款所稱「紀錄文書」之範圍（98年台上字
      第5814號判決參照）。故「漁船載運漁產品是否自行捕獲
      諮詢表」應有證據能力。
（六）關於緝獲漁船走私漁產品協助諮詢電話傳真而言，按「被
      告以外之人於審判外之言詞或書面陳述，除法律有規定者
      外，不得作為證據。」為刑事訴訟法第159 條第1項 所明
      定。雖現行刑事訴訟法關於「鑑定」之規定，除由審判長
      、受命法官或檢察官就「鑑定事項有特別知識經驗者」、
      「經政府機關委任有鑑定職務者」選任1 人或數人充任「
      鑑定人」之選任「自然人鑑定」外，另設有由法院或檢察
      官囑託「醫院、學校或其他相當之機關、團體」為鑑定，
      或審查他人之鑑定之囑託「機關鑑定」制度。惟依同法第
      198 條、第208 條之規定，不論鑑定人或鑑定機關、團體
      ，均應由法院、審判長、受命法官或檢察官視具體個案之
      需要而為選任、囑託，並得適用關於人證之規定，訊問依
      特別知識得知以往事實之人；且實施「自然人鑑定」者，
      依同法第202 條規定，鑑定人應於鑑定前具結，其結文內
      應記載必為公正誠實之鑑定等語；而法院或檢察官囑託「
      機關鑑定」時，依同法第208 條第2 項規定，並準用上開
      鑑定前具結之規定；凡此，始符合同法第159 條第1 項所
      定得作為證據之「法律有規定」之情形，否則所為之鑑定
      ，仍屬傳聞證據。次按同法第206 條規定：鑑定之經過及
      其結果，應命鑑定人以言詞或書面報告（第1 項）；以書
      面報告者，於必要時得使其以言詞說明（第3 項）；且法
      院或檢察官囑託之「機關鑑定」，準用第206 條第1 項之
      規定，同法第208 條第1 項亦有明文規定。是鑑定報告書
      固得不拘泥於所使用名稱、形式，然其內容應包含表明鑑
      定人為何、鑑定方法、經過及其結果。台灣高等法院檢察
      署雖於92年11月20日以檢文允字第0921001441號函，事先
      概括授權（囑託）鑑定機關就特定事項為鑑定時，受囑託
      之鑑定機關除應將鑑定結果函覆外，並應將鑑定方法、經
      過一併載明於鑑定報告書中；若鑑定報告書僅簡略記載鑑
      定結果而未載明鑑定方法、經過，或未命實施鑑定或審查
      之人為事前具結，或鑑定機關（團體）未於鑑定報告標題
      、內容或末尾署名為該鑑定人、機關（團體）之鑑定者，
      既與上開「自然人鑑定」或「機關鑑定」之法定記載要件
      不符，法院認為必要時或受公訴人、被告及其辯護人聲請
      時，自得通知或請鑑定機關轉知實施鑑定或審查之人以言
      詞報告或到場說明，並接受交互詰問。否則，此種欠缺法
      定要件之鑑定報告不具證據資格，法院均無從依直接及言
      詞審理方式加以調查，尤不可能使當事人對之行使正當法
      律程式所保障之詰問權，自無證據能力可言。查本案並未
      經承辦檢察官選任任何就此事項具有「特別知識經驗」，
      或「經政府機關委任有鑑定職務」之自然人或機關（機構
      團體）為鑑定。再就卷內之諮詢電話傳真、諮詢表，農委
      會或漁業署雖據台灣高等法院檢察署上開函文說明係受事
      前概括授權囑託為鑑定之相當機關。惟依上開規定及說明
      ，該「諮詢電話傳真」上雖蓋有漁業署全銜戳章，然實質
      上僅屬以通訊方式就特定問題查詢答覆之文書，僅屬資料
      提供人之立場，在該傳真標題、內容或末尾中，並無農委
      會或漁業署及其首長之關防、署名，且全文均無表明係該
      二機關自為鑑定之意旨，復無正式函文表明實際為該二機
      關之鑑定報告，亦無檢附實際為鑑定或審查之人（學者、
      專家）姓名之具結文，當僅屬經第三人提供書面參考意見
      之性質，應為被告以外之第三人以書面代替陳述之「傳聞
      證據」，而非屬於刑事訴訟法上開規定之「自然人鑑定」
      或「機關鑑定」，該走私漁產品協助諮詢電話傳真，並非
      漁業署或其所屬公務員本於職務上所製作之紀錄文書、證
      明文書，或其他於可信之特別情況下所製作之文書，即不
      符刑事訴訟法第159 條之4 例外情形，因認上開傳聞證據
      於本案不適作為證據，不具證據能力。
（七）又按審判長、受命法官或檢察官於必要時，得使鑑定人於
      法院外為鑑定。鑑定之經過及其結果，應命鑑定人以言詞
      或書面報告。刑事訟訴法第203 條1 項、第206 條第1 項
      分別定有明文。又依刑事訟訴法第208 條第1 項之規定：
      「法院或檢察官得囑託醫院、學校或其他相當之機關、團
      體為鑑定，或審查他人之鑑定，並準用第203 條至第206
      條之1 之規定」。本件經本院囑託國立海洋科技大學鑑定
      ，國立高雄海洋科技大學98年11月13日海漁字第09800132
      15號函及其所附之鑑定意見（本院卷第93頁）係屬法院囑
      託之鑑定無訛。又國立海洋科技大學就「旭財興3 號（編
      號：CT4-1274）」漁船進港時之漁貨及當時漁船上設備是
      否有捕漁跡象及如何判斷是否確實有捕漁之過程，參考本
      件卷內資料、公文、照片、現場漁船設備，並依漁船漁撈
      作業常態、目前資源狀況、漁獲對象及漁獲組成、漁撈拖
      網一般漁獲處理，論其是否合理或符合一般常態，而所作
      成結論，顯見國立海洋科技大學已就鑑定過程及結果以書
      面詳細報告，自應已合於刑事訟訴法第208 條之規定，應
      具有證據能力。
（八）本件其餘未經引據為被告犯罪之事證，用為彈劾證人或被
      告陳述之憑信性證據，則無不可，並非法之所禁，合先敘
      明。
貳、實體部分：
一、訊據被告乙○○、甲○○、丙○○3 人對於上揭公訴事實均
    堅決否認，並辯稱：船上漁獲皆為自行捕獲，是因船上機具
    損壞，船才在大陸東南沿海漂流，修理機具，船上的器具之
    所以生銹，不是因為沒有使用，而是鐵器只要浸到海水，馬
    上就會生銹等語。辯護人亦以：本次被告出海並沒有碰觸到
    大陸沿岸，航跡圖紀錄有誤；且本次被告3 人出海作業時間
    有17、8 天，以一天300 公斤之合理捕獲量來計算，所查獲
    的魚獲也是合理；被告為了要捕撈海瓜子、花蛤之貝類，船
    上所搭載之漁網係層層相隔，上層之網目較大，便於捕撈貝
    類，越往下層網目越小，這樣捕撈到的貝類才不會跑掉，海
    巡署所拍攝之照片僅係上層漁網，無法體現實際狀況，確實
    為被告自行捕撈等語，且海瓜子並非管制物品，而花蛤與之
    實為同類，名稱亦有混淆，被告3 人無能力分辨等語，為其
    置辯。
二、經查：
（一）被告乙○○為「旭財興3 號」（編號：CT4-1274）漁船船
      長，被告甲○○、丙○○則為該漁船之船員，其等於97年
      3 月22日上午7 時5 分許，由高雄港第二港口中和安檢所
      報關出港後，約於同年4 月4 日16時許，航行至北緯23度
      43分、東經117 度32分、位於中國大陸公告之領海基線向
      陸一側水域鄰近大陸地區福建省東山島水域後，取得約53
      91點26公斤之花蛤漁獲，3 人並共同搬運花蛤至「旭財興
      3 號」漁船船艙內，復於97年4 月11日下午1 時20分許，
      運送花蛤5391點26公斤，自高雄第二港口中和安檢所報關
      進港遭查扣，嗣於97年4 月13日將前開魚貨拍賣乙節，有
      船員證、漁船幹部船員執業證書、高雄市政府海洋局漁業
      執照、機漁船（含船員）進出港檢查表、高雄市未滿一百
      噸漁船出（進）港申請書、行政院農業委員會漁業署97年
      6 月10日漁二字第0971212364號函暨所附出海作業航跡資
      料、97年7 月30日漁二字第0971216535號函及附件（補充
      漁船用油書、發票、漁業動力用油優惠油價標準沿革、行
      政院農業委員會96年1 月2 日農授漁字第0951323464號令
      、漁業動力用油供售作業要點、優惠漁業動力用油供售洪
      政契約書範本、漁業動力用油購油手冊、申請書、補助油
      槽申請書、供油單位發現漁業人之航程紀錄器無法讀取傳
      真通報單、預供漁會所屬漁業動力用油申請書）、97年7
      月4 日漁二字第0971215911號函、行政院農業委員會水產
      試驗所90年9 月26日（90）農水試生字第902200660 號函
      、行政院農業委員會90年8 月1 日（90）農漁字第901321
      239 號函、高雄市市府建設局漁業處88年12月21日會議記
      錄、岸巡總隊中和安檢所漁船捕獲漁獲紀錄表、漁船（貨
      ）具領保管切結書、高雄區漁會魚市場魚貨交易計價單，
      及漁船現場照片等附卷可稽（警卷第21-22 頁、第27頁、
      第29頁、第31-43 頁，偵卷第7-8 頁、第29-34 頁，原審
      審訴卷第23-45 頁、第66-68 頁）。辯護人雖表示航跡圖
      有誤差之可能，且本件航跡圖上多有斷斷續續之圖示，可
      能係經人為修改，不能以此為對被告不利之認定云云。然
      政府為補助漁船出海作業，對於漁業用油均有給予優惠，
      又為免該優惠遭不法份子盜用，而於申請優惠補助之作業
      漁船上加裝衛星紀錄設備，並以此衛星資料繪製該次出海
      作業之航跡圖，以認定該漁船是否有濫用政府補助之優惠
      漁業用油之情，是漁船為確實取得政府所提供之優惠油價
      ，自會依實際航程回報。佐以卷附行政院農業委員會漁業
      署97年7 月4 日漁二字第0971215911號函及同署97年10月
      7 日漁二守第0971220817號函所示: 航跡資料係透過裝設
      於漁船之航程記錄器，所內建的全球衛星定位系統，記錄
      漁船在海上航行路徑資料。記錄器所記錄之航跡資料與衛
      星定位系統之差異部分，按裝設於漁船之記錄器，已內建
      全球衛星定位糸統，透過記錄器之外接GPS 天線接收衛星
      定位訊號後，將航跡資料記錄至記錄器。現行的VDR 係利
      用該項定位系統，其精準度及誤差範圍，會落在圓周半徑
      公差7 公尺以內，亦即百分之90之定位在半徑7 公尺圓周
      範圍內，VDR 啟用至今未曾發現有定位嚴重偏差情形。記
      錄器航跡圖，呈現不連續之航跡，多係人為故意將VDR 關
      閉所致（原審審訴卷第45、第66-68 頁），是被告於漁船
      航行中實際開啟衛星紀錄儀器時，航跡圖所呈現之內容應
      與真實航程相符，而幾無誤差，辯護人上開對於航跡圖之
      證明力所表示之意見，顯與常情不符，而不足採。
（二）按97年2 月27日公告修正之「管制物品項目及其數額」丙
      項第5 款，乃規定：一次私運原產地為大陸地區而未經主
      管機關公告准許輸入之海關進口稅則第1 章至第8 章所列
      物品之一項或數項，其總額由海關照緝獲時之完稅價格計
      算，超過新台幣10萬元或重量超過1,000 公斤者，為管制
      進口物品。質言之，當(1)一次私運非自行捕獲之魚、蝦、
      貝類、小卷及蟹等漁獲，(2)上開漁獲之原產地為大陸地區
      ，且(3)未經主管機關公告准許輸入，(4)完稅價格計算超過
      新臺幣10萬元或重量超過1,000 公斤，以上4 要件均具備
      時，即為「管制物品項目及其數額」丙項第5 款所欲規制
      之管制進口物品。查本件被告3 人載運進港之花蛤，屬於
      海關進口稅則第三章所屬之物品，且業經主管機關認定歸
      屬進口貨物稅則號列CC C0307.91.90之「活蛤」項目，目
      前非屬主管機關公告准許進口之大陸物品之事實，亦有經
      濟部國際貿易局98年10月15日貿服字第09810030700 號函
      在卷可參（本院卷第94-100頁），上開「花蛤」總重量明
      顯逾1000公斤之數量，則上開花蛤屬「管制物品項目及其
      數額」丙項第5 款之管制進口物品，應無疑問。
（三）本件被告3 人出海運載總重量超過1000公斤而屬於海關進
      口稅則第3 章之花蛤貝類，進入我國等情，已有前開證據
      足資證明，被告3 人雖於警詢及偵訊中均供述：本次出海
      到澎湖西方海域，是在臺灣海峽捕魚，沒有越過中線，也
      沒有跑到大陸沿岸，更沒有停靠或靠近大陸沿岸的島嶼（
      警卷第4-7 頁、第9-11頁、第14-16 頁，偵卷第19-22 頁
      ）云云；被告乙○○復於原審時供述：本次出海取得魚貨
      之區域為北緯23度11分，東經117 度26分左右之公海海域
      （原審審訴卷第72頁）云云。惟依行政院農業委員會漁業
      署97年6 月10日漁二字第0971212364號函及所附出海作業
      航跡資料所示，被告3 人於97年3 月22日7 時5 分出海後
      ，雖在台灣島嶼西南方靠近澎湖群島附近陸續航行，然於
      97年4 月4 日約17時6 分許，到達北緯23度44分、東經11
      7 度31分靠近中國大陸福建省東山島附近後脫離行政院海
      巡署南部地區巡防局雷達之監控，航跡中斷，而該船97年
      4 月4 日之座標位置為北緯23度43分、東經117 度32分，
      已屬於中國大陸公告之領海基線向陸一側水域鄰近大陸地
      區福建省東山島，並於同年月10日12時14分北緯23度42分
      、東經117 度32分之位置時，始又開始紀錄航跡，期間不
      連續之時間約5 日又19小時，此有行政院農委會漁業署98
      年10月21日漁二字第0981248392號函所附航程紀錄圖1 份
      、內政部98年10月27日台內地字第0980200757號函在卷可
      查（本院卷第87-89 頁），被告之上開漁船並已取得約53
      91點26公斤之花蛤漁獲後隨即返回高雄，沿途未再停留。
      足見被告3 人已經未經許可而進入大陸地區。復查，被告
      所接觸之島嶼，位處南中國海，為大陸地區沿岸海域；且
      花蛤等係棲息於沿岸潮間帶之泥沙中，此有行政院農業委
      員會90年9 月13日（90）農漁字第901224404 號函附卷可
      參，而潮間帶為沿岸高低潮間之區域，不會出領海12浬之
      外。佐以卷附航跡圖所示之地緣關係及漁船航跡圖所示之
      漁船前進軌跡，及參考花蛤之生長地緣關係，應可認定被
      告所載運貝類之原產地為大陸地區。從而，被告3 人本次
      航程之目的地確為大陸地區之東山島，且上開魚貨並非是
      在航程中進行捕撈作業所得甚明。
（四）又「花蛤是臺灣重要的經濟與養殖貝類之一，在中部地區
      其交易價格通常比文蛤高約30% 以上。近10年來產量約為
      1,600 噸，產值在1 億6,000 萬元，近年來受到工素污染
      等影響，產量無法持續增加，而且天然種苗也有逐漸減少
      之趨勢，因此花蛤魚塭養殖的發展乃有其必要性。」有行
      政院農業委員會所編水產技術手冊說明資料1 份可查（網
      址為http://www.tfrin.gov.tw/friweb/index.php?func=
      techb echbechbechbo ok&act= Show Form&num=186 ），
      此為本院職務上已知之事實，足見臺灣沿海「花蛤」野生
      量少，目前以養殖為大宗。而依卷內漁船載運漁產品是否
      自行捕獲諮詢表之記載，被告船長乙○○已供明本次捕撈
      作業第一次下網時間為97年3 月23日上午5 時許，每日作
      業時間約18至20小時。最後1 次起網時間為97年4 月10日
      上午9 時。每日約下7 、8 次網，每次起網漁獲量不一定
      等語（警卷第4-6 頁）。而本件被告乙○○所駕駛之漁船
      為74點3 公噸之漁船，並有拖網6 領，漁獲對象為底層魚
      類，漁場位置為我國經濟海域，惟本次出海係以耙具為主
      要漁獲工具等情，有高雄市未滿一百噸漁船出（進）港申
      請書、高雄市政府海洋局漁業執照各1 紙及照片張在卷足
      憑，可認上開漁船本係以拖網為主要之捕撈漁貨作業方式
      ，然本次出海有更改漁獲方式為耙具。而依行政院農業委
      員會90年9 月13日（90）農漁字第901224404 號函所示，
      花蛤貝類係棲息於沿岸潮間帶之泥沙中，正常捕獲方式係
      以耙具作業，故依本件被告所駕駛之漁船，其上所配置耙
      具漁具，屬於可捕撈到扣案「花蛤」之漁具，雖無疑義。
      又本件查獲之「花蛤」成長區域之情況，依行政院農業委
      員會水產試驗所之意見：「小眼花簾蛤（即本件查獲之「
      花蛤」）主要分布於印度太平洋，包括日本（相模灣以南
      ）、中國（福建平潭以南、廣東、香港、海南），臺灣西
      部沿海；橫眼蛤（即本件查獲之「海瓜子」）分布於日本
      （房總以南），中國（福建、廣東、香港、海南）及臺灣
      」，有該所90年9 月26日（90）農水試生字第902200660
      號函1 紙在卷可參。而觀之本件被告漁船航跡係在澎湖沿
      岸與大陸福建省東南方沿岸島嶼處，尚屬「花蛤」之主要
      分布地區，欲於該區域內捕獲上開貝類，亦尚非不能。再
      者，有關「海瓜子」及「花蛤」之捕撈數量，行政院農業
      委員會曾於90年8 月1 日函行政院海岸巡防署表示：高雄
      市籍漁船能於所提供之海域（大陸沿海），以耙具捕撈海
      瓜子及花蛤，且每日捕獲量在三百公斤以內，在理論上雖
      有可能，然該類漁獲是否自行捕獲，仍應參酌漁具、作業
      天數、捕獲量等因素，予以認定，有行政院農業委員會90
      年8 月1 日（90）農漁字第901321239 號函（偵卷第30-3
      2 頁）附卷足稽，故在高雄市籍漁船試驗捕撈所提供之海
      域（大陸沿海）並非無法捕獲平均每日300 公斤之「海瓜
      子」；然而，一艘漁船所配備之漁具得用以捕獲花蛤，以
      及漁船航行經過之水域係花蛤之主要分布地區或每日勞作
      下網撈捕等等，然此並不表示被告確實有以該船配用之漁
      具於花蛤貝類之主要分布水域進行辛勤之捕撈，上開花蛤
      魚貨是否係被告自行捕獲，仍須待其他證據證明之。
（五）證人吳浤緒於原審中具結證稱: 「本案之諮詢表並非我所
      製作，我是當天留守官，所以以我名義發文。本案查獲時
      ，我並無在現場。關於漁獲是否為自行捕撈，是我們安檢
      的工作內容，且受過相關之訓練。件我是依照作業天數、
      重量判斷，漁業署慣常之標準為1 天300 公斤，17天大約
      5100公斤，但我們秤重為6 千多公斤，發現進港報的數量
      跟實際我們清點的數量不一樣，其實有超量。我們是加總
      計算而非抽樣。秤重時，有含容器及冰水一起秤等語（原
      審卷一第34-35 頁），復有上開漁船被查獲時船上設備、
      漁獲相片等在卷可查；證人吳浤緒與被告3 人均無怨隙仇
      恨，實無須蓄意做出對被告不利之證詞。本院再觀「旭財
      興3 號」漁船，依其漁撈作業及魚種組成而言，其漁船係
      以耙爪拖網作業，然漁獲物組成只有海瓜子與花蛤，不見
      其他雜魚，魚貨種類顯然過於單純。再者，被告乙○○於
      警詢中雖供稱: 捕撈作業第一次下網時間為97年3 月23日
      上午5 時許，每日作業時間約18至20小時，最後1 次起網
      時間為97年4 月10日上午9 時，每日約下7 、8 次網，每
      次起網漁獲量不一定等語，而辯護人則以: 被告係自97年
      3 月22日報關出港，至97年4 月11日返港，扣除航行時間
      ，合理作業期間約17、8 個工作天，船上有耙網4 具，此
      次漁獲量為合計6572點67公斤，而依證人海巡署人員吳浤
      續於原審審理中所證稱：秤重是加種計算，連籮筐一起秤
      重，不會扣除冰水、砂石，而被告將魚貨販賣至魚市場時
      ，魚市場均會要求扣除該額外重量，故應以魚市場之秤重
      結果，重量為5400公斤為準，平均每日之捕獲量約300 餘
      公斤，應屬被告自行捕撈等語，為其置辯。然經本院對被
      告質以: 為何航跡圖顯示漁船在97年4 月4 日許駛近中國
      東南沿海靠近東山島處，且又脫離雷達之監控，於同年月
      10日才又開始紀錄航跡？被告均稱: 因為風大，機器故障
      ，所以在那裡漂，但沒有入港云云（本院卷第78、126 頁
      ），然如被告所言，旭財興3 號漁船機械故障，無法作業
      ，僅能在福建省東山島附近之海上漂，則機械故障期間被
      告理應搶修機械，在機械未恢復作業功能之前，被告3 人
      又如何能不眠不休的下網、起網，於17、8 日之作業天數
      間，竟捕撈約5400公斤如此多之漁獲？被告載運回台之漁
      貨量顯已逾越一般漁船作業17、8 日之合理捕撈量，足證
      上開「花蛤」並非被告自行撈得，且非產自臺灣沿海，而
      係原產自中國大陸地區。本案漁船由出港至返港期間，曾
      脫離雷達監控，已如前述，其脫離監控之目的當係不欲海
      巡查緝單位發現其不法走私之行為。本院為求慎重，就本
      案被告供稱所使用之漁具、漁法及出海時所配有之設備，
      用以捕撈、載運如起訴書附表所示漁獲是否為該漁船所自
      行捕獲一節，函請專家鑑定，經國立高雄海洋科技大學鑑
      定結果，其分析「旭財興3 號」漁船漁撈作業與魚種組成
      之不合理處如下: 「該漁船之作業海域應位於中國大陸東
      南方之沿近海海域，考量台灣與中國沿近海海域漁業資源
      ，因過度捕撈導致漁業資源長期處於低水準狀態，天然海
      域因花蛤資源少，已經很少使用該項漁具作業，從事漁撈
      花蛤作業，應沿著等深線來回拖曳，惟按該漁船航跡圖顯
      示，並無來回拖曳之鋸齒狀航跡線。出海17天，每日起網
      8 次，每2 、3 小時起網1 次，漁獲量為6572公斤（含花
      蛤、海瓜子），其漁撈作業次數相當頻繁，應漁獲其他貝
      類或鰈等底棲海洋生物，該船於或僅有花蛤與海瓜子，不
      合常理，該漁船從事17日之貝類網耙作業，共起網136 次
      ，因耙爪經常性深入沙中摩擦結果，大部分鐵銹均應脫落
      ，經檢視照片，耙爪生銹相當嚴重，應久未使用」（本院
      卷第93頁），其鑑定意見與本院上開認定相同，自可採信
      。
（六）辯護人又稱：被告所使用之網具係多層次之架設，上層網
      目較大，貝類才可以進入，越往下層網目越小，這樣才可
      以留住捕撈的貝類，但是海巡署只有拍攝上層的漁網，所
      以才會有網目過大無法抓住漁獲之疑慮等語。經本院向移
      送單位即行政院海巡署南部地區巡防局第五海岸巡防總隊
      查詢，經其函復: 「登檢時船上漁網共2 件，如蒐證照片
      中之白色與綠色漁網，漁網網目係現場施測拍照，有關漁
      網放置地點，經聯繫安檢人員表示案發已久，已無印象，
      但就安檢時，測量網目並不會移動漁網，依當時蒐證照片
      顯示，2 件漁網均放置船艉處」，有該總隊98年10月28日
      南五總字第0980016992號函在卷（本院卷第109 頁），觀
      其函稱: 測量網目並不會移動漁網，比對卷附蒐証照片（
      警卷第37頁），施測人員係以量尺直接放在白色魚網上施
      測，照片顯示其並無蓄意撐開漁網之網目後始施測，故其
      施測所得之網目大小，應係漁網平日放置狀態所呈現之大
      小，又蒐證照片中之2 件漁網之1 之綠色漁網既無實際測
      量網目，且係放在白色漁網下，照相時由上而下或由前而
      後之取樣角度，後方或較遠方之景物本來就會比前方之景
      物稍小，綠色漁網既未實際施測，故被告、辯護人所稱:
      綠色漁網網目較小可以捕抓住漁獲云云，仍無法證明為真
      實。
（七）再查，本次出航僅有被告3 人於船上作業乙情，為被告3
      人所不爭執，並有進出港檢查報告表在卷可參。是被告於
      船上作業，受限於人力不足，理應互相協助處理各項作業
      ，故3 人對於船隻之操作及漁貨之來源應甚瞭解，對於私
      運管制物品之犯行，亦應有相當之認識，並相互協助，故
      被告3 人有犯意聯絡，應可認定。扣案之漁獲，既非被告
      所捕獲，業如前述，而被告自本國領海外私運管制進口之
      物品入境，已屬私運管制物品進口，且逾公告數額，至於
      扣案魚貨是否向如起訴書所指，自不知名之大陸地區人士
      「購買」以及由年籍不詳人士搬運上前揭漁船，則均無礙
      被告罪責之成立，另將大陸地區不詳人士將扣案花蛤交付
      至被告駕駛之漁船，被告知悉上開漁獲係自大陸地區而來
      ，乃予以接收並私運進入我國領海內，然因該大陸地區不
      詳人士之任務並無證據證明係包括將該花蛤走私進入台灣
      地區，本院爰不認定該不詳大陸地區人士為本案之共同正
      犯，並予敘明。
（八）又按，「( 一) 、經查『海瓜子』其中海關貨品號列已有
      『活、生鮮或冷藏海瓜子』及『冷凍海瓜子』之單獨貨品
      號列。( 二) 、『花蛤』（學名：Gomphina aequilatera
      ）體型較大而外殼略成等邊三角形，且通常具有3 －4 條
      放射狀色帶，其與海瓜子不論外觀或體型皆有明顯差異，
      一般市場上多稱「花角仔」而不稱「海瓜子」，目前並無
      單獨貨品號列，建議歸屬於『活蛤』貨品項目下。」，此
      有經濟部國際貿易局98年10月15日貿服字第09800130700
      號函在卷。亦即「花蛤」市場多稱為「花角仔」，而不稱
      「海瓜子」，係歸屬「活蛤」項目，為非公告准許進口之
      大陸地區物品項目，被告等分別為漁船船長、船員，對「
      花蛤」市場多稱為「花角仔」，而不稱「海瓜子」，歸屬
      「活蛤」項目，為非公告准許進口之大陸地區物品項目，
      依其生活經驗，實難諉為不知，故辯護人稱: 被告並無專
      業分辨漁獲種類之能力云云，應屬卸責之詞。綜上，被告
      所辯花蛤係自行捕獲，顯與事實不符，不足採信。被告於
      上開時間，靠近中國福建東山島而進入中國大陸內水水域
      ，私運逾公告數額之管制物品進入臺灣地區之事實，罪證
      明確，犯行均堪認定，應依法論科。
三、論罪科刑與改判之理由：
  (1)按我國領海為自基線起至其外側12浬間之海域，中華民國領
    海及鄰接區法第3 條定有明文。本案被告未經許可航行至大
    陸地區東山島向不詳人士取得扣案之花蛤，揆諸上開法條，
    取得地點應屬我國領海以外之海域。又按，自大陸地區私運
    物品進入台灣地區或自台灣地區私運物品前往大陸地區者，
    以私運物品進口出口論，適用懲治走私條例之規定處斷，為
    懲治走私條例第12條所明定，被告乙○○係「旭財興3 號」
    船長、其與船員甲○○、丙○○未經許可航行至大陸地區東
    山島，且自大陸地區私運管制物品進入台灣地區，核其等所
    為，均係犯違反臺灣地區與大陸地區人民關係條例第28條，
    應按同條例第80條第1 項規定處罰之未經許可航行至大陸地
    區罪及懲治走私條例第2 條第1 項、第12條之之私運管制物
    品進口逾公告數額罪。又被告3 人間就上開犯行，有犯意聯
    絡及行為分擔，均為共同正犯。再按船舶之輪機長與船員，
    固非臺灣地區與大陸地區人民關係條例第80條第1 項前段所
    定之犯罪主體，但如與具有該犯罪主體身分之船舶所有人或
    船長共同違反同條例第28條第1 項規定航行至大陸地區，仍
    共犯同條例第80條第1 項前段之罪。查本案無論何人駕駛漁
    船進入大陸地區，然因走私係屬於隱密之犯罪行為，船長即
    被告乙○○斷無使原不知情且無犯意聯絡之船員參與走私計
    劃，以增加暴露犯罪之可能，故船員甲○○、丙○○對於將
    花蛤載運回台之計劃，均應當知情且有所參與，始合乎常情
    。則被告吳進強雖無類同船長之身分，仍應依刑法第31條第
    1 項之規定論以共同正犯。又被告3 人所犯上開2 罪間，係
    一行為觸犯數罪名，應依想像競合犯之規定，從一重之走私
    罪處斷。公訴人起訴法條僅載明被告犯懲治走私條例罪，然
    起訴事實欄已載明被告航行至大陸福建沿海島嶼，應認就被
    告所犯未經許可航行至大陸地區罪已經起訴，僅漏列罪名，
    本院應予補充。公訴意旨雖認被告3 人除上開走私花蛤外，
    同時亦走私海瓜子約1181點41公斤等語；惟查，行政院於97
    年2 月27日公告修正之「管制物品項目及其數額」丙項第5
    款，規定：一次私運原產地為大陸地區而未經主管機關公告
    准許輸入之海關進口稅則第1 章至第8 章所列物品之一項或
    數項，其總額由海關照緝獲時之完稅價格計算，超過新台幣
    10萬元或重量超過1,000 公斤者，為管制進口物品，質言之
    ，當一次私運非自行捕獲之魚、蝦、貝類、小卷及蟹等漁
    獲，上開漁獲之原產地為大陸地區，且未經主管機關公
    告准許輸入，完稅價格計算超過新臺幣10萬元或重量超過
    1,000 公斤，以上4 要件均具備時，始屬於「管制物品項目
    及其數額」丙項第5 款所欲規制之管制進口物品。而海瓜子
    屬准許進口免簽發輸入許可證物品，且為經濟部於90年間即
    公告准許進口之大陸物品項目，有上開經濟部國際貿易局98
    年4 月24日貿服字第09870099490 號函在卷可參，則上開查
    獲之海瓜子顯非屬未經主管機關公告准許輸入之物品，自不
    屬於「管制物品項目及其數額」丙項第5 款所欲規制之管制
    進口物品之內，從而，被告被查獲運送海瓜子入台部分，尚
    不足構成懲治走私條例之走私罪，惟因公訴人認此部分與前
    開論罪部分為實質上一罪關係，爰不另為無罪之諭知。
  (2)原審對被告為無罪之諭知，尚有違誤，公訴人上訴認應改判
    有罪，為有理由，自應由本院撤銷改判。審酌被告3 人以出
    海捕魚為掩護，私運上開數量之花蛤進入台灣地區，數量非
    少，對國家關貿利益、社會經濟秩序及食品衛生安全均有危
    害，並影響守法捕撈漁獲之漁民生計，被告乙○○為船長，
    主導本件犯行之進行，情節較重，其餘2 人為船員，聽命於
    船長行事，犯案之情節較輕，且念及目前台灣海峽漁業資源
    日益枯竭，漁民生活清苦，謀生、轉行均不易之現實狀況，
    並參之被告3 人犯後未能表現悔意及其他等一切情狀，分別
    量處如主文第2 項所示之刑。再被告3 人前均未曾因故意犯
    罪而受有期徒刑以上刑之宣告，有其臺灣高等法院被告前案
    紀錄表1 份在卷可查，因謀生不易致犯本件之罪，經本件偵
    、審程序及科刑宣告之教訓後，應知警惕而無再犯之虞，本
    院因認暫不執行其刑為當，爰均諭知緩刑2 年，以啟自新。
    另為促使被告3 人日後知曉尊重法治，本院認除前開緩刑宣
    告外，另有賦予被告一定負擔之必要，故併予諭知被告各應
    向該管檢察署指定之政府機關、政府機構、行政法人、社區
    或其他符合公益目的之機構或團體，於指定之時間、地點內
    ，依照指定之勞務方式，乙○○提供100 小時、甲○○、丙○○各提供60小時之義務勞動服務，且依刑法第93條第1 項
    第2 款規定宣告在緩刑期內付保護管束，俾能由觀護人予以
    適當督促，並發揮附條件緩刑制度之立意及避免短期自由刑
    執行所肇致之弊端，以符合緩刑宣告之目的。
  (3)扣案之花蛤雖係被告本案犯罪所得，然該批花蛤業經權責單
    位依據漁業法或海關緝私條例等相關規定，委請高雄區漁會
    魚市場拍賣，共賣得加20萬8500元，淨款20萬5894元，該拍
    賣所得價款性質上已非屬被告犯罪所得，自毋從依刑法第38
    條第1 項第2 款宣告沒收，而應由負責保管之權責機關依法
    予以沒入或其他妥適處理，附此敘明。
據上論斷，應依刑事訴訟法第369 條第1 項前段、第364 條、第
299 條第1 項前段，懲治走私條例第2 條第1 項、第12條、第11
條，臺灣地區與大陸地區人民關係條例第28條、第80條第1 項、
刑法第28條、第31條第1 項、第55條、第74條第1 項第1 款、第
2 項第5 款、第93條第1 項第2 款、第38條第1 項第3 款，判決
如主文。
本案經檢察官鄭銘謙到庭執行職務。
中    華    民    國    98    年    12    月    22    日
              刑事第六庭    審判長法  官  王憲義
                                  法  官  邱永貴
                                  法  官  簡志瑩
以上正本證明與原本無異。
如不服本判決應於收受本判決後10日內向本院提出上訴書狀，其
未敘述上訴理由者，並得於提起上訴後10日內向本院補提理由書
狀（均須按他造當事人之人數附繕本）「切勿逕送上級法院」。
中    華    民    國    98    年    12    月    22    日
                                  書記官  吳新貞
附錄本判決論罪科刑法條：
懲治走私條例第2 條第1 項
私運管制物品進口、出口逾公告數額者，處7 年以下有期徒刑，
得併科新臺幣3 百萬元以下罰金。
懲治走私條例第12條
自大陸地區私運物品進入臺灣地區，或自臺灣地區私運物品前往
大陸地區者，以私運物品進口、出口論，適用本條例規定處斷。
臺灣地區與大陸地區人民關係條例第28條
中華民國船舶、航空器及其他運輸工具，經主管機關許可，得航
行至大陸地區。其許可及管理辦法，於本條例修正通過後十八個
月內，由交通部會同有關機關擬訂，報請行政院核定之；於必要
時，經向立法院報告備查後，得延長之。
臺灣地區與大陸地區人民關係條例第80條第1 項
中華民國船舶、航空器或其他運輸工具所有人、營運人或船長、
機長、其他運輸工具駕駛人違反第 28 條規定或違反第 28 條之
 1 第 1 項規定或臺灣地區人民違反第 28 條之 1 第 2 項規定
者，處 3 年以下有期徒刑、拘役或科或併科新臺幣 1 百萬元以
上 1 千 5 百萬元以下罰金。但行為係出於中華民國船舶、航空
器或其他運輸工具之船長或機長或駕駛人自行決定者，處罰船長
或機長或駕駛人。


司法院資訊處製作；財團法人民間司法改革基金會備份。
